【裁判字號】    89,裁,1670
【裁判日期】    891130
【裁判案由】    發明專利申請
【裁判全文】
最  高  行  政  法  院  裁  定                  八十九年度裁字第一六七○號
    再 審原 告  美商．諾妥公司
    代  表  人  甲○○○○○○.
    訴訟代理人  陳長文  律師
                蔣大中  律師
    再 審被 告  經濟部智慧財產局
    代  表  人  陳明邦
右當事人間因發明專利申請事件，再審原告對本院中華民國八十八年八月二十日八十
八年度判字第三三二○號判決，提起再審之訴。本院裁定如左︰
    主  文
再審之訴駁回。
再審訴訟費用由再審原告負擔。
    理  由
按「再審之訴不合法者，行政法院應以裁定駁回之。」；「再審之訴，應以訴狀表明
再審理由及關於再審理由並遵守不變期間之證據。」，分別為行政訴訟法第二百七十
八條第一項及同法第二百七十七條第一項第四款所明定，而此所謂表明再審理由，必
須指明原判決有如何合於行政訴訟法第二百七十三條所定再審事由之具體情事，始為
相當，倘僅泛言有何條款之再審事由，而無具體情事；或僅指明原判決前各程序所為
裁判，有如何違法，有再審事由，而未具體指及所對之提起再審之訴之確定判決，有
何合於再審之事由者，均難謂已表明再審事由，其再審之訴，即屬不合法。本件再審
原告於民國（以下同）八十三年七月十九日以「研磨砂輪及用於溶膠氧化鋁研磨砂輪
之玻璃質結合劑」申請第00000000號發明專利案，經再審被告於八十五年十
月二十三日以台專（柒）○五○三三字第一四○九五七號再審查審定書為不予專利
之處分，再審原告不服，提起訴願、再訴願，遞遭決定駁回，提起行政訴訟，經本院
八十七年度判字第一七六三號判決駁回原告之訴在案。再審原告以原判決有修正前行
政訴訟法第二十八條第一款之再審理由，提起再審之訴，又經本院以八十八年度判字
第三三二○號判決，駁回其再審之訴。茲再審原告以原再審判決有修正前行政訴訟法
第二十八條第一款之再審理由，提起本件再審之訴。經查再審原告起訴意旨稱：「依
鈞院原判決之理由及再審被告機關經濟部智慧財產局之行政訴訟答辯書觀之，顯然鈞
院所述之理由係由再審被告機關、訴願及再訴願決定機關之審定及決定理由，綜合再
審原告所主張之理由直接組合而得，其中數項已嚴重違反專利法規之相關規定及程序
正義，適已足符合行政訴訟法第二十八條所列之事由，提起再審之訴。」，其內容僅
泛言本件原再審判決有再審之事由，但並未就本件原再審判決，究有何合於行政訴訟
法第二百七十三條所定再審事由之具體情事，加以指及。至於再審原告於本件起訴書
中，雖提及就再審被告機關、訴願、再訴願決定機關所為之諸行政處分及決定，於審
查程序及行政救濟程序中，一再違反專利法第四十條第二項「經再審查認為有不予專
利之情事時，在審定前應先通知申請人限期申復。」之規定，而剝奪再審原告依該規
定修正及申辯之機會，認有嚴重違反程序正義之情事，認確有將原判決及再訴願決定
、訴願決定及原處分撤銷，以重為審定之必要等語。然按本件再審原告所提起再審之
本院八十八年度判字第三三二○號確定判決（以下稱原判決），係對再審原告就本院
八十七年度判字第一七三六號確定判決（以下稱原第一次判決），提起再審之訴所為
之判決，而再審原告於對上開原第一次判決提起再審時，其起訴意旨略為：一、專利
法第二十二條第三項及專利審查基準對其所為之詮釋皆有「申請專利範圍（或權利請
求項）需以熟悉該項技術者得瞭解並膳以實施之程度」之明文。今本專利申請事件中
所請求保護之申請專利範圍第一項所定義之五種成份的含量雖未作雙向之數值限制表
述（即Ａ％＜元素＜Ｂ％之方式），惟在元素成份之總含量必需在0%與100%間之基本
條件下，即可經由「簡單之數學加減計算」獲得該五種成份之雙向數值限制。再審原
告於訴願階段及前行政訴訟之起訴理中曾再三提出此項不待熟悉此項技術人士即可完
成之簡單計算、推理。實不應作為本件專利範圍過大之立論基礎。再審被告機關未基
於熟悉此項技術者之基礎所為申請專利範圍過大之認定，顯已違反專利法第二十二條
第三項之規定。二、再審被告機關率先將本件發明作成份之細部分解，再逐一與各先
前技術互作成份之比對，亦即只要本件發明中所主張之成份曾出現於其他先前技術，
便認定屬先前技術之局部改良，而非依本件申請案之「專利申請標的」加予審查，依
此方式，除非此項發明係同時由各種俱屬空前未有之成份所組成，否則根本不可能有
獲準專利之可能，顯然此審查方式非但涉及違反專利法之規定，並違背專利制度之正
常運作，顯係適用專利法錯誤而構成再審理由，原判決未予糾正，於法顯有重大違誤
，自有再審之理由。三、財團法人工業技術研究院 (下稱工研院）工業技術材料研究
所係屬專精於一般及特殊材料之研究與發展單位，其技術研發之地位雖在國內材料界
執牛耳，惟對一項發明可專利性之認定未必見長，常以較高及嚴苛之技術水平來審視
一件發明創作之內涵原處分及確定判決採用該所提供之審查意見內，完全背離再審被
告機關所擬定之專利審查基準對於專利要件判斷之準則與流程，亦屬違法等語。並未
以本件原第一次判決有違反專利法第四十條第二項之情事，作為其再審之理由。且本
件再審原告提起本件再審之訴時，亦係指再審被告機關、訴願、再訴願決定機關所為
之諸行政處分及決定，於審查程序及行政救濟程序中，一再違反專利法第四十條第二
項之規定，嚴重違反法律之程序正義。故再審原告此部分主張僅屬對原第一次判決及
行政救濟程序中，認有前開程序違法情事，而非具體指及所對之提起再審之訴之確定
判決，有何合於再審之事由者，均難謂已表明再審事由。揆諸首揭說明，本件再審之
訴即難謂合法，應以裁定予以駁回。
據上論結，本件再審之聲請為不合法，爰依行政訴訟法施行法第二條、行政訴訟法第
二百七十八條第一項、第一百零四條、民事訴訟法第九十五條、第七十八條，裁定如
主文。
中    華    民    國     八十九      年     十一     月      三十       日
                    最 高 行 政 法 院  第 二 庭
                                審 判 長 法  官      陳  石  獅
                                         法  官      徐  樹  海
                                         法  官      彭  鳳  至
                                         法  官      高  啟  燦
                                         法  官      黃  合  文
右  正  本  證  明  與  原  本  無  異
                                         法院書記官  蘇  金  全
中    華    民    國     八十九      年     十二     月       四        日


司法院資訊處製作；財團法人民間司法改革基金會備份。
